【裁判字號】    89,自,664
【裁判日期】    900911
【裁判案由】    詐欺
【裁判全文】
台灣台中地方法院刑事判決                          八十九年度自字第六六四號
    自  訴  人  庚○○○
    被      告  卯○○
                寅○○
                辰○○
    共      同
    選任辯護人  張志新
                張慶宗
右列被告因詐欺案件，經自訴人提起自訴，本院判決如左：
    主  文
卯○○、寅○○、辰○○均無罪。
    理  由
一、本件自訴意旨略以：被告卯○○經營佶松實業股份有限公司（下簡稱佶松公司）
    ，被告寅○○、辰○○為其子女，被告三人意圖為自己不法之所有，見自訴人為
    在其等住處幫傭之僕人，老實可欺，竟共同向自訴人佯稱：其等所開設之公司營
    運狀況良好，且在中南部業績甚佳，頗負盛名，因擴大業務須資金週轉，自訴人
    認被告等係雇主，不知被告等會對自訴人行騙，誤信被告等所言，遂於八十八年
    十二月下旬借被告等新台幣（下同）一百五十萬元，又於八十九年一月三十日借
    貸四百二十八萬元，總計借貸達五百七十八萬元，被告等並以其佶松公司、被告
    寅○○、案外人陳順忠等人如附表一所示支票及本票交付以為擔保，詎屆期提示
    均遭退票，被告等復避不見面，尋無其人，且事後被告卯○○復將其擁有商標權
    之「黑貓牌傷風感冒液」出售與他人，亦未將其所取得之價金分配與自訴人，因
    認被告三人共同涉犯刑法詐欺罪嫌。
二、按犯罪事實應依證據認定之，無證據不得推定其犯罪事實，又不能證明被告犯罪
    者，應諭知無罪之判決，自訴案件亦在準用之列，刑事訴訟法第一百五十四條、
    第三百零一條第一項、第三百四十三條分別定有明文。又事實之認定，應憑證據
    ，如未能發現相當證據，或證據不足以證明，自不能以推測或擬制之方法，以為
    裁判基礎（最高法院著有四十年台上字第八六號判例參照）。再自訴人之自訴，
    本以使被告受刑事訴追為目的，故其陳述是否與事實相符，自應調查其他證據，
    以資審認，苟其所為攻擊之詞，尚有瑕疵，則在此瑕疵未予究明以前，即不能遽
    採為斷罪之基礎（最高法院著有六十九年台上字第一五三一號判例參照）。另按
    認定犯罪事實，所憑之證據，雖不以直接證據為限，間接證據亦包括在內，然無
    論直接或間接證據，其為訴訟上之證明，須於通常一般之人均不致於有所懷疑，
    而得確信其為真實之程度者，始得據之為有罪之認定，倘其證明尚未達到此一程
    度，而有合理性懷疑之存在時，即無從為有罪之認定，此亦有最高法院七十六年
    台上字第四九八六號判例可資參照。又刑法第三百三十九條第一項詐欺罪之成立
    ，以意圖為自己或第三人不法之所有，以詐術使人將本人或第三人之物交付為要
    件，若行為人所用方法，不能認為詐術，亦不致使人陷於錯誤，則不得遽以該罪
    相繩。（最高法院著有四十六年台上字第二六○號判例）。至於債務人於債之關
    係成立後，如有未依債之本旨履行民事債務之情形，在一般社會經驗上可能之原
    因甚多，縱令是出於惡意不為履行，苟無足以證明其在債之關係發生時，自始即
    具有不法所有意圖之積極證據，亦僅能令負民事之遲延給付責任，依刑事訴訟法
    第一百五十四條之規定，尚不得據此債信違反之客觀事態，而推定債務人原有詐
    欺取財或詐欺得利之犯意。
三、自訴人認被告等共犯刑法詐欺罪嫌，無非係以其所持有之如附表一所示支票、本
    票屆期提示均未獲兌現，另被告卯○○事後出售其商標權所得亦未均分與自訴人
    受償等情為其論據，然訊據被告等則均堅詞否認有何詐欺犯行，被告卯○○辯稱
    ：伊確實有於八十八年一月間開始向自訴人借貸，但期間均有按期支付月息六分
    之利息，直至八十九年三月間，因為與新一點靈企業股份有限公司（下簡稱新一
    點靈公司）、依必朗化學製藥股份有限公司（下簡稱依必朗公司）之合約糾紛導
    致無法繼續供貨，且佶松公司擁有之「黑貓牌傷風感冒液」商標權遭新一點靈公
    司假扣押，伊所有支票亦陸續遭跳票，始無法繼續給付利息，並非有詐欺故意等
    語；被告寅○○辯稱：伊並未向自訴人借貸，之前伊有將其所有支票借予父親即
    被告卯○○使用，父親何時經濟情況不佳，伊並不知情，只知道公司所擁有之商
    標權於八十九年三月間遭新一點靈公司假扣押等詞，被告辰○○辯稱：伊是事後
    才知父親有向自訴人借款，借貸之事向來均由父親卯○○出面，且自訴人為幫傭
    之女人，伊身為主人身分，實不便低頭向自訴人借貸等情。經查：
  (一)自訴人雖於自訴狀內記載被告三人均有向伊借款，然於本院八十九年八月二十二
    日開庭審理時，則謂：被告卯○○及其女兒辰○○都有向伊借款之語，於被告寅
    ○○當庭表示伊只有將支票借予父親卯○○使用，卯○○何時經濟狀況不佳伊並
    不知情後，自訴人對此復不表爭執，於本院最後審判期日始又指稱：伊所有金錢
    被卯○○借走後，被告寅○○也有打電話來說要再調錢之情，然均為被告寅○○
    與辰○○所否認，而自訴人對於被告寅○○、辰○○二人究竟有無向伊借用金錢
    一節並未提出積極證據以供本院查證，尚難認其此部分指訴為可採。
  (二)至被告卯○○對於其個人有向自訴人借貸一情則均不爭執，僅稱自八十八年一月
    間即有開始借貸，而自訴人雖於自訴狀內記載被告三人於八十八年十二月下旬及
    八十九年一月三十日分別向其借貸一百五十萬元及四百二十八萬元，總計達五百
    七十八萬元，然於被告卯○○質疑雙方於八十八年一月間即有借貸情事後，自訴
    人始又改稱於八十七年十二月底起即有陸續借貸，所提五百七十八萬元乃累積借
  貸之本金及利息總額，且對於被告卯○○所提自八十八年一月十日起至八十九年
    二月十五日止均按期給付高達月息六分利息之「利息支付及本金返還明細表」記
    載內容並不爭執，顯然於八十九年三月間被告卯○○無法正常繳付利息前，被告
    卯○○與自訴人已借貸長達一年餘之期間，均按月繳納利息及償還本金。
  (三)而經本院質以自訴人有關借款經過，其僅泛言謂當初被告卯○○向其借貸時，僅
    告稱公司經營狀況良好，欲拓展業務故須資金週轉，其係傻女人，不如將錢借貸
    與伊可獲取較高利息一語，並未道言被告卯○○究竟施用何種詐術。而被告卯○
    ○雖於八十八年九月二十一日發生台灣眾所皆知之大地震後，資金有陷於無法應
    急之狀況，為被告卯○○與任職於佶松公司擔任會計之被告辰○○所均供明，然
    彼時被告卯○○個人設於亞太商業銀行復興分行開立之一０八六六之八之０號帳
    戶，其支票係於八十九年二月十七日才有退票紀錄，於八十九年三月十七日始遭
    列為拒絕往來戶，其任負責人之佶松公司設於彰化銀行北台中分行之五一九九０
    之０之０號帳戶，則於八十九年三月十七日始被列為拒絕往來戶，另其任負責人
    之黑貓公司設於台中市第六信用合作社復興路分社（變更為：聯信商業銀行復興
    分行）之一四六二八號帳戶，其支票亦於八十九年一月二十六日才有退票紀錄，
    並於八十九年三月十七日被列為拒絕往來戶，以上有亞太商業銀行復興分行於九
    十年八月三十一日以亞興字第二九八號函文、彰化銀行北台中分行於九十年三月
    二十九日以彰北中字第六五九號函文、聯信商業銀行復興分行於九十年四月四日
    以（九十）聯信銀復字第二七號函文及其所檢送之交易明細等資料附卷可稽，足
    見被告卯○○於向自訴人借用款項時，並未達資力已陷於完全無法給付之程度。
    且經本院再度質以何故自訴人不將該大筆金額存於銀行或郵局定期存款或為其他
    金融投資，則謂因被告卯○○所提供之利息較高，而被告卯○○確實支付月息六
    分利息，已如前述，相較於一般銀行、郵局定期存款利率高出甚多，顯見自訴人
    亦係希冀賺取更多利息，始願意將大筆款項如數貸借與被告卯○○，且於償還本
    金後又陸續再度借用，乃雙方情願之事，猶難以此認定被告卯○○於借貸之時，
    有施用詐術及不法意圖可言。
  (四)至被告事後因與新一點靈公司、依必朗公司合約糾紛之問題，導致依必朗公司不
    願繼續供貨，致使被告所有如附表一所示支票屆期提示均遭退票，期間被告卯○
    ○原於八十九年四月十二日欲出售其所擁有之「黑貓牌傷風感冒液」商標權，於
    移轉與信盈貿易有限公司（下簡稱信盈公司）過程中，卻遭新一點靈公司假扣押
    ，而被告卯○○確實自信盈公司取得六千萬元移轉款項，並用以分別償還如附表
    二所示各債權人，其中償還信盈公司負責人辛○○三百萬元、丙○○五十萬元、
    甲○○二百萬元、林巳○○五十萬元、丁○○九十萬元、子○○二百萬元、湯壬
    ○○二百五十萬元、乙○○三百餘萬元、戊○○三十萬元、己○○三萬元、癸○
    ○一百餘萬元，業據證人辛○○、丙○○、甲○○、林巳○○、丁○○、子○○
    、湯壬○○、乙○○、戊○○、己○○、癸○○等人到庭具結證述在卷，其餘較
    大筆款項如債權人謝健民一千三百餘萬元及丑○○（被告卯○○親家）一千二百
    八十餘萬元，雖未據其等債權人到庭證明是否如數收受各該筆款項，惟觀被告卯
    ○○因本案牽連甚廣，多數債權人不論債權金額多寡，均多已提出刑事詐欺告訴
    ，如謝健明未取得該筆一千三百餘萬元款項，亦應會併同提出告訴才是，至丑○
    ○則為被告卯○○親家，且身兼向經濟部商標專利局申請辦理「黑貓牌傷風感冒
    液」商標權移轉之代理人，同未提出告訴，亦當已領取該筆款項。綜上，依據被
    告卯○○所列附表二償還各債權人債權金額，已經多數債權人到庭具結證明屬實
    ，顯然被告卯○○雖自信盈公司取得六千萬元之定金，然確亦用以償還各該債權
    款項，並非私藏或挪為他用，僅因被告卯○○所積欠之債務金額過於龐大，僧多
    粥少，致自訴人無法均分被告卯○○此次之移轉款項，然此亦僅為被告卯○○事
    後償還之問題，不能以其事後無法還款，遽行推定其於向自訴人借貸之初，即有
    詐欺故意。
四、綜上所述，自訴人僅憑如附表一所示業遭退票之支票及本票欲證明被告等涉犯詐
    欺罪行，尚有不足，且查無其他積極證據足以證明被告等人有何詐欺取財犯行，
    本件被告等犯罪嫌疑均有不足，爰均依法為無罪判決之諭知。
據上論斷，應依刑事訴訟法第三百四十三條、第三百零一條第一項，判決如主文。
中    華    民    國    九十      年          九      月      十一      日
                                        法  官    賴  妙  雲
右正本證明與原本無異。
如不服本判決，應於送達後十日內向本院提出上訴狀（須附繕本），上訴於台灣高等
法院台中分院。
                    書記官
中    華    民    國    九十      年          九      月      十一      日


司法院資訊處製作；財團法人民間司法改革基金會備份。
